臺灣高等法院刑事判決　　　　　　　　　　　　　九十一年度上訴字第二三二八號
　　上　訴　人
　　即公 訴 人　臺灣臺北地方法院檢察署檢察官
　　被　　　告　丙○○
　　　　　　　　戊○○
　　右　一　人
　　選任辯護人　簡旭成律師
　　　　　　　　黃啟逢律師
右上訴人因被告家暴傷害案件，不服臺灣台北地方法院九十一年度易字第二二九號，
中華民國九十一年六月二十八日第一審判決（起訴案號：臺灣台北地方法院檢察署九
十年度偵字第二三五二三號）提起上訴，本院判決如左：
    主  文
上訴駁回。
    理  由
一、公訴意旨略以：緣甲○○○為被告丙○○、戊○○兄弟二人之外祖母，係直系血
    親關係，為家庭暴力防治法第三條第三款所稱之家庭成員，然被告丙○○、戊○○等二人與甲○○○素有嫌隙，平時相處並不和睦。詎被告丙○○、戊○○於民
    國九十年十月二十五日十七時三十分許，在臺北市○○區○○路二二五巷二弄十
    一號宅，因搬動家俱問題與甲○○○發生爭執，被告丙○○、戊○○竟基於共同
    犯意之聯絡，由被告戊○○以手推甲○○○致其跌臥在地，被告丙○○則以腳踢
    甲○○○之右腳，致甲○○○受有右下肢瘀傷三乘以三公分、擦傷三乘以零點五
    公分等之傷害。嗣經甲○○○檢具傷單報警處理，始悉上情。因認被告二人犯有
    刑法第二百八十條之傷害直系血親尊親屬罪嫌等語。
二、訊據被告丙○○、戊○○均堅詞否認有何傷害犯行，丙○○辯稱：「我是住在一
    樓，當時我買新的寢具，我買了一個床、床墊及電視櫃，我們先搬小東西，茶几
    先搬出去，最主要是搬長條椅子時，我外婆下來阻止，不讓我們搬。我們搬長條
    椅子是我弟弟搬頭，我搬後，一人搬一頭，我外婆就站在客廳，我們仍舊搬椅子
    ，我外婆就躺在長條椅子上，她說你們要搬連我人也搬出去，她躺下去時頭接近
    我，我們就將椅子連同外婆搬出去，我們搬出去後外婆有再起來進到客廳裡面，
    我們就再搬其他的傢俱將客廳騰出來。是有發生爭執，我們當時有將外婆連同椅
    子抬到屋外，但她自己又回到屋內，我沒有踢外婆。沒有傷害我外婆。」（見本
    院卷第五六、五七、八六、八七頁），戊○○辯稱：「我去時有看見我哥哥買的
    新的傢俱放在門口外面，是寢具有床、床墊還有電視。因那個房子客廳很窄，我
    們打算先將外婆的椅子搬出去，再將新的傢俱搬進來，再搬椅子回去，我們先搬
    小的東西茶几及單人的椅子，在我們搬的時候，我外婆及阿姨下來，就在罵我們
    說不能搬。當時我在搬的時候，我在前面，我哥哥在後面，我外婆在牆邊拉住椅
    子，房子雖很窄但椅子可以搬出去。我們在搬椅子，她說好你們要搬，她就躺在
    椅子上，我們就將椅子連同人抬到外面去。我沒有推外婆。沒有傷害我外婆。」
    （見本院卷第五四、八六、八七頁）等語。而公訴人認被告丙○○、戊○○二人
    涉有共同傷害直系血親尊親屬罪嫌，無非係以告訴人甲○○○、證人乙○○於警
    訊、偵查中之指述，及台北市立忠孝醫院驗傷診斷書一紙為其論據。
三、按犯罪事實應依證據認定之，無證據不得推定其犯罪事實。又不能證明被告犯罪
    者，應諭知無罪之判決，刑事訴訟法第一百五十四條、第三百零一條第一項分別
定有明文。按告訴人之告訴，係以使被告受刑事訴追為目的，是其陳述是否與事
    實相符，仍應調查其他證據以資審認，尚難僅憑告訴人之片面指訴，遽入人罪，
    最高法院九十年度台上字第三○五三號刑事判決參照。又按以被害人之陳述為認
    定犯罪之依據時，必其陳述並無瑕疵，且就其他方面調查，又與事實相符，始能
    認有證據能力，最高法院六十一年度台上字第三０九九號判例可資參酌。所謂無
    瑕疵，係指被害人所為不利被告之陳述，與社會上一般生活經驗或卷存其他客觀
    事實並無矛盾可言，至所謂就其他方面調查認與事實相符，非僅以所援用之旁證
    足以證明被害結果為已足，尤需綜合一切積極佐證，除認定被告確為佳害人之可
    能外，在推理上無從另為其他合理原因之假設。有不合於此，即不能以被害人之
    陳述做為論斷之證據。
三、經查：
（一）證人即告訴人之女乙○○於警訊及偵查中證稱：當天我在場，九十年十月二十
      五日十九時三十分許，被告二人要將傢俱搬出，告訴人不願意，戊○○就推倒
      告訴人，丙○○就用腳踢告訴人（見偵卷第第七頁反面、二六、三十頁反面）
      ，於本院亦稱：「當時我與我母親都在樓下，不是從樓上下來，他們為了搬傢
    俱的事在吵架，他們在搬傢俱，我母親不讓他們搬，忽然間，他們二人將傢俱
      放下，戊○○將外婆推倒在地，丙○○用腳踢外婆。我當時站在母親旁邊，我
      趕快將母親拉起來。沒有上樓，直接叫計程車送到忠孝醫院等語（本院卷第四
      六、四七、五十、九二頁）。惟告訴人甲○○○委請告訴代理人提出於臺灣臺
      北地方法院檢察署檢察官請求就原審判決上訴之書狀中，所附乙○○之陳述狀
      （書）中卻指陳：「事情發生在民國九十年十月二十五日下午五時三十分左右
      ，我適逢餐廳休假而賦閒在家，適時樓下傳來一陣碰撞聲響，母親甲○○○察
      覺後即吆喝我一同下樓去查看發生什麼事情？一到樓下，及看到王玉女的兩個
      兒子（本人姪子）丙○○、戊○○等二人正在將一樓客廳的傢俱逐一搬出門‧
      ‧‧戊○○遂以雙手推了母親肩膀一把，母親則跌至三人座椅子（即長條椅）
      上，並呈現半躺臥狀態，結果，二人強行抬起椅子連椅帶人欲一起搬出去。由
      於二人身強體壯，一人一邊把椅子搖搖晃晃地抬到門口尚未出門時，母親即伸
      出腳尖來頂住門檻，二人將三人椅放下後，一旁的丙○○則很大力的以皮鞋鞋
      尖往母親腳上踢了一下（丙○○當時穿著皮鞋）‧‧‧我也明知勸阻無用，只
      好先攙扶母親上二樓去」（見九十一年度請上字第一六四號卷第七頁），經核
      與其前開所陳，關於被告戊○○究係將告訴人推倒在地或推到三人座椅子上？
      告訴人被推倒被告丙○○即上前踢告訴人之腳，或因告訴人在三人座椅子上以
      腳頂門檻阻止被告二人將椅子搬出始遭被告丙○○踢傷？甚至告訴人與證人乙○○於被告二人搬出傢俱時就在一樓，或聽到搬傢俱聲音才從二樓下來？告訴
      人被踢傷後係直接前往醫院驗傷，或先上二樓後才由乙○○陪同前往醫院驗傷
      ？前後勾稽俱兩相矛盾，則證人乙○○於偵審所為不利被告二人之指陳，是否
      堪予採信，不無疑義。
（二）再證人乙○○於本院審理時，經本院提示上開陳述狀，且告以要旨後，雖稱：
      「當時書狀是我口述請人寫的，可能是他們寫錯了。」（見本院卷第九十頁）
      ，然查乙○○如非現場目睹，該陳述狀上怎可能為上開翔實之記載？應係乙○○對當時事發經過甚為清楚所致，其上並有證人乙○○之親筆簽名及捺指印。
      且該證人陳述狀中所載之告訴人係坐到三人座椅子上，並非在地上，被告二人
      把椅子連同告訴人一起抬到門外等情，與被告二人前開所供互核一致，該部分
      並經證人丁○○到院結證屬實（詳後述），應認與事實相符，而堪採信。惟陳
      述狀所言「一人一邊把椅子搖搖晃晃地抬到門口尚未出門時，母親即伸出腳尖
      來頂住門檻，二人將三人座椅放下後，一旁的丙○○則很大力的以皮鞋鞋尖往
      母親腳上踢了一下（丙○○當時穿著皮鞋）」部分，經查觀之本院卷附事發現
      場及被告模擬搬三人座椅子時之照片，告訴人如能於搬動之長椅上以腳頂住門
      檻，其躺臥姿勢應係腳前（朝門外）頭後始較可能，惟斯時告訴人之右腳應係
      靠在椅背邊，其僅能以左腳抵住門檻，然告訴人之傷勢係在右腳，則證人乙○○指稱告訴人之傷係因以腳抵住門檻而遭被告丙○○踢傷部分，應與事實不符
      。
（三）又告訴人係於事發後數小時內即報案並製作警訊筆錄，此有警訊筆錄在卷可稽
      （見偵查卷第六頁），如告訴人確有遭被告二人推倒及踢傷之情事，其應可明
      確指出事發當時究係如何被推倒？被推倒在地或推到三人座椅子上？及如何被
      踢傷？而告訴人於警訊、偵查及原審時均堅指遭被告戊○○推倒後即遭被告丙○○踢傷，於本院審理時亦稱：「椅子放在他們後面，他們一人一邊在我前面
      ，我的後面是空的，他們推我時我向後倒，我怎麼會跌在椅子上。」（見本院
      卷第九十頁），然查告訴人於事發當時應係坐到三人座椅子上由被告二人連同
      椅子一起抬出門外，而非跌到地上，已如上查證。且告訴人指稱被推倒後即遭
      被告丙○○踢傷一節，亦與在場證人乙○○於上開陳述狀中所陳：告訴人係被
      推到三人座椅子上，被告二人強行將告訴人連椅子一起搬出大門時，因告訴人
      為阻止而以腳頂門檻始遭被告丙○○踢傷云云，二者經核並不相符，是告訴人
      之上開指述顯有重大瑕疵。
（四）另據在場證人丁○○於原審證稱：當日被告二人與告訴人間因搬動傢俱問題發
      生爭執，惟並無見到有何人為傷害之行為（原審卷第九九、一０三頁），於本
      院亦證稱：「當時我有在場，我在客廳，我看見他們在搬傢俱他們在吵架，他
      們的外婆就阻止他們搬，他們兩人一人搬一邊，外婆躺在椅子上，頭朝裡面，
      腳朝外面，他們就將椅子連同外婆抬出去。（你沒有看見她被推倒，也沒有看
      見她們在打她、踢她？）是的。（你去的時候你有無看見她們在打架？）沒有
      。」（見本院卷第四九、五二頁），足認當日被告二人與告訴人間雖有發生爭
      吵，被告二人並將躺在椅子上之告訴人連同椅子一同搬出去，惟直至搬動傢俱
      竣事，被告等並未有傷害告訴人致其受有傷害情事甚明。告訴人及證人乙○○
      雖稱當時僅有其等二人與被告二人共四人在場，並未見到丁○○云云，然經本
      院傳訊證人丁○○，其對當時現場事發經過描述甚詳（本院卷第四八至五三頁
      ），並有遠傳電信股份有限公司風險管制中心函所附丁○○所有行動電話之通
      連紀錄，其上記載丁○○之行動電話於事發當日下午十六時五十二分及十七時
      二十分許，分別在事發地點附近之行動電話基地臺（台北市○○區○○路二０
      一號九樓）有通話紀錄（見原審卷第八十頁）在卷可稽，是證人丁○○及被告
      二人供稱，丁○○於事發當時確有在場乙節，應堪採信。而證人丁○○於本院
      訊問時雖稱：「他們就將椅子連同外婆抬出去，丙○○當時靠外面，戊○○在
      裡面」與被告二人供稱：戊○○在前面、丙○○在後面不符（見本院卷第四九
      、五四、五七頁），然本件自九十年十月二十五日事發迄九十一年九月二日傳
      訊證人丁○○之時，已經過十個月，證人對此等細節記憶或已模糊，惟丁○○
      於事發當時在場已如前述，是此因記憶模糊所致之瑕疵，並不影響其上開證言
      之真實性。
（五）綜上查證，告訴人及在場證人乙○○，就本件重要關鍵之被告二人究係將告訴
      人推倒在地，抑或係推倒在三人座椅子上所供已與事實不符，且其等所供告訴
      人究如何遭被告丙○○踢傷之情節亦不一致，而徒憑告訴人所出具之驗傷診斷
      書，亦無從認定告訴人所受右下肢瘀傷三乘以三公分、擦傷三乘以零點五公分
      等之傷害，確係被告二人所造成，況本件復有在場證人丁○○證稱未見被告等
      有何傷害告訴人之情事，揆諸首揭最高法院判決、判例意旨，實難僅憑告訴人
      及證人乙○○上開顯有重大瑕疵之指述，及驗傷診斷書一紙，即遽認被告戊○○確有推倒告訴人、被告丙○○確有踢傷告訴人之情事，此外，復查無其他積
      極證據足證被告二人確有公訴人所指之犯行，原審對被告為無罪之諭知，經核
      並無不合。
四、公訴人上訴意旨另以：證人丁○○曾證述被告二人於搬動沙發之際，見渠等祖母
    腳抵在門上時仍執意往外推出，當時告訴人左腳脛應有受傷，亦見雙方因搬動傢
    俱產生爭執，並造成告訴人之傷勢云云。惟查證人丁○○於原審調查時雖曾證稱
    ：「（他們在搬椅子的時候你有無看到甲○○○有受到這樣的瘀傷或擦傷？）我
    沒有看到，我覺得應該是她躺在椅子上，然後在搬出去的時候擦到門邊。（為何
    你會這樣認為？）因為在搬出去的時候，在門口的時候，老太太用腳在頂門。」
    （見原審卷第一０三頁），然其前已證稱：「（在搬動的過程中甲○○○有無受
    到傷害？）沒有。」，嗣後經辯護人詰問亦證稱：「（你對於甲○○○的受傷情
    形是否是你自己想像的？）是，因為她的腳有擋在門邊。（你能否確定她的傷確
    是因為她的腳擋在門邊而擦傷？）不能確定。」（見原審卷第一０五頁），足見
    丁○○並未親眼見到告訴人右腳之傷確係被告二人搬動椅子所造成，其前開所述
    ，純屬證人自己臆測之詞。又告訴人堅稱係被推倒在地後，即遭被告丙○○踢傷
    ，證人乙○○於上開陳述狀中則指陳，告訴人係被推到椅子上後，因告訴人為阻
    止而以腳頂門檻始遭被告丙○○踢傷，二人自始至終均未曾指陳告訴人之傷係因
    被告二人強行搬出椅子而遭大門擦傷所造成，亦難執證人丁○○前開所陳，而為
    不利被告之認定。公訴人執此理由上訴指摘原判決不當，為無理由，應予駁回。
據上論斷，應依刑事訴訟法第三百六十八條，判決如主文。
本案經檢察官陳明光到庭執行職務。
中      華      民      國    九十一    年      十      月      八      日
                              臺灣高等法院刑事第二十二庭
                                  審判長法  官  許  正  順
                                        法  官  吳      燦
                                        法  官  林  明  俊
右正本證明與原本無異。
如不服本判決應於收受送達後十日內向本院提出上訴書狀，其未敘述上訴之理由者並
得於提起上訴後十日內向本院補提理由書（均須按他造當事人之人數附繕本）。
                                        書記官  劉      瑗
中      華      民      國    九十一    年      十      月      九      日
